臺灣高等法院高雄分院刑事判決　　　　　　　　　　九十一年度上易字第九二三號
　　上　訴　人
　　即　自訴人　乙○○
　　被　　　告　甲○○
右上訴人因被告妨害自由等案件，不服臺灣高雄地方法院九十一年度自字第六九號，
中華民國九十一年五月二十一日第一審判決，提起上訴，本院判決如左：
    主  文
上訴駁回。
    理  由
甲、程序方面：按自訴人固得委任代理人到場，但自訴人所委任之代理人應具有律師
    資格，此觀之刑訴事訴訟法第三十八條準用第二十九條規定自明。本件自訴人於
    本院中遞狀委任鄭金修為代理人云云，惟查鄭金修係自訴人之未婚妻，未具有律
    師資格一事，為自訴人於本院中陳明，且查自訴人並無因故未能到場而需委任代
    理人必要情事，自訴人委任非律師為其代理人，亦未經審判長許可，故毋需傳訊
    鄭金修到庭，合先敘明。
乙、實體部分：
一、自訴意旨略以：被告甲○○係擔任高雄市○○區○○路一八一號「歡喜成家大樓
    」管理員，自訴人乙○○（下稱自訴人）與女友鄭金修係前開大樓（一八七號）
    Ｂ棟十五樓二之住戶，於民國九十一年二月二十日下午三時二十分許，自訴人與
    友人鄭金修帶案外人即仲介公司業務員李偉祥至該大樓，欲往上開住處洽談售屋
    事宜，因自訴人出入該址大樓電梯門之遙控器已遭消磁無法進入，自訴人、鄭金
    修遂要求被告替渠等開門，被告竟拒絕開門，並出言恐嚇稱：你們沒繳管理費，
    不給你們開門等語，致自訴人及女友鄭金修無法進入住處，因認被告涉有刑法第
    三百零四條之強制罪及第三百零五條之恐嚇危害安全罪嫌云云。
二、按犯罪事實應依證據認定之，無證據不得推定其犯罪事實；不能證明被告犯罪或
    其行為不罰者，應諭知無罪之判決，刑事訴訟法第一百五十四條、第三百零一條
    第一項分別定有明文。又刑法第三百零四條之強制罪，係以強暴、脅迫使人行無
    義務之事或妨害人行使權利者，所謂「強暴」乃指以有形之實力不法加諸於人，
    「脅迫」則以加害之意思通知他人，使人生畏怖之心為目的，且該罪並須以加害
    或以加害之旨通知被害人而使被害人心生畏懼，以影響其意思決定之自由為其成
    立要件，若無以強暴脅迫妨害人行使權利之積極行為，尚難以該罪相繩（最高法
    院七十一年度台非字第八號判決參照），次按刑法第三百零五條之恐嚇罪，係以
    加害生命、身體、自由、名譽、財產之事，恐嚇他人致生危害於安全者，而恐嚇
    者乃指以足使人生畏懼感之事為內容，通知將加惡害之旨於被害人之行為（最高
    法院五十二年台上字第七五一號判例參照）。
三、本件自訴人認為被告涉有前開妨害自由犯行，係以自訴人之指訴、其友人鄭金修
    之證言及高雄市政府警察局苓雅分局刑事案件報案三聯單影本為其論據。訊之被
    告甲○○固坦承有於右揭時地代班擔任大樓管理員，並曾拒絕替自訴人開門等情
    ，惟否認有何強制及恐嚇犯行，辯稱：伊係該大樓管理公司專員，當時係該大樓
    管理員劉組長有事出庭，伊去代班，該大樓共有二道管制門（中庭管制門、大樓
    電梯管制門），自訴人等已自行進入第一道中庭管制門後，因無法繼續自行進入
    第二道大樓電梯管制門，自訴人遂向伊表明住在大樓十五樓而要求開門，伊問自
    訴人既然可以開第一道管制門，為何無法打開第二道管制門，是否欠繳管理費，
    自訴人回答：「遙控器已被消磁，所欠管理費已經繳清」，伊因該大樓管委會曾
    交待關於自訴人管理費未繳清，所以伊要先請問管委會，但因當時管委會對講機
    壞掉，無法聯絡接通，伊就再打手機問劉組長，劉組長說可以讓他進入，伊就打
    開門欲讓他們進入，但自訴人說已經報警了，要等警察來處理而不進去，實際上
    伊只是依照管委會之決議處置，伊也沒有攔止自訴人，根本沒有任何強制、恐嚇
    之犯行等語。經查：
（一）自訴人乙○○與其未婚妻鄭金修係前開「歡喜成家大樓」住戶，於九十一年二
      月二十日下午三時二十分許，在該大樓內，欲搭乘電梯至其十五樓住處，因渠
      等出入大樓電梯之遙控器已遭消磁而無法進入使用電梯，自訴人轉而要求被告
      開門讓渠等進入，被告則以自訴人未繳管理費，不肯為自訴人開門等情，為自
      訴人指述甚詳，核與證人即自訴人之友人鄭金修所證情節大致相符（見原審九
      十一年四月二日審判筆錄），參與被告上開所辯經過，固係事實；另自訴人及
      鄭金修所共有之前開大樓Ｂ棟十五樓二房屋，自九十年五月起自九十一年二月
      止積欠該大樓管理委員會管理費達十個月，共計積欠一萬四千零五十元一事，
      此有前開大樓管理委員會出具之函文所附應繳管理費明細表可按，足認自訴人
      於本件與被告糾紛時（九十一年二月二十日），仍有積欠該大樓管理費已明。
      至自訴人所稱：已於九十一年一月三十日繳清管理費云云，然自訴人及鄭金修
      於九十一年一月三十日所繳之一萬一千二百四十八元管理費，係渠等自八十九
      年六月間起至九十年四月間所積欠管理費，此有前開大樓管理委員會出具之函
      文、應繳管理費明細表、收據及支付命令聲請狀、支付命令聲明異議狀、上訴
      狀、前開裁定附卷可稽，自不能據此認定自訴人及鄭金修所積欠自九十年五月
      間起至九十一年二月間止管理費均已繳清；又自訴人與鄭金修同住之「Ｂ棟十
      五樓」該戶，因積欠管理費，於九十年十月二十四日經該大樓管理委員會決議
      「請管理室嚴格執行，禁止該住戶（指Ｂ棟十五樓）搭乘電梯及停止一切服務
      ，... 該住戶如欲進出請走逃生樓梯」等情，業經原審向該大樓管理委員函查
      明確，並有前開函文及該大樓管委會會議記錄各一紙在卷可憑，且證人即該大
      樓管理委員會委員韓至綱於本院確認上開函件真正無訛，堪信為真實。
（二）原審質之自訴人指稱：（問：被告當時有無施用強暴脅迫手段？）答：被告係
      說不繳管理費，就不幫我們開門等語（見原審九十一年五月七日審判筆錄），
      證人鄭金修證稱：當時我們進不去，請被告開門，被告不願意，說我們沒有繳
      管理費，我們說已經繳費，他還是不讓我們進去，當時被告並沒有特別的肢體
      動作，但表情是在嘲笑我們，講話的語氣不好等語（見原審九十一年四月二日
      審判筆錄），互核均與被告前開所辯大致相符，而該大樓住戶進出該大樓均係
      住戶自行設法開啟樓門進出，並非由被告守在門邊負責開啟樓門之責一事，為
      被告陳明，並為自訴人所不否認，足認被告當時僅係消極未幫自訴人開門，並
      無積極攔阻自訴人不得啟門入內，難認被告有何強制犯行。至被告當時之表情
      、口氣如何，涉及證人之主觀反應、感受等，無法以此遽認被告前開所稱即係
      以加害或以加害之旨通知被害人，是以，被告既未施用強暴脅迫，參諸前開判
      例要旨，自難以強制或恐嚇罪相繩。
（三）於原審中自訴人復指稱：（問：被告恐嚇犯行為何？）被告說沒繳管理費，不
      給我們開門，我聽了覺得害怕一節（見原審九十一年五月七日審判筆錄），自
      訴人雖稱主觀上覺得害怕，然據前開被告所言，及證人鄭金修前開證述情節，
      被告並未有何加害自訴人生命、身體、自由、名譽、財產之情事，況依社會通
      念，上開言語之內容並不足使一般人聽聞後產生畏怖之心，是以，依前開判例
      意旨，亦難認被告有何恐嚇犯行。
（四）又被告為前開大樓之管理公司專員代班管理員，本有接受大樓管理委員會之命
      令，維護該大樓住戶居住安全，該大樓管理委員既已有「禁止Ｂ棟十五樓住戶
      搭乘電梯，該住戶如欲進出請走逃生樓梯」決議，被告為執行管委會決議，消
      極未馬上答應幫助自訴人開門，並於爭執中即刻聯絡管委會、劉組長，均如前
      述，且自訴人不否認被告確有打電話詢問一節，是被告之處置均係維護居住秩
      序之必要範圍，並無不當，主觀上難認有何強制或恐嚇之故意，至自訴人雖稱
      前開決議效力係針對證人鄭金修，對伊不生效力，然前開決議係指「禁止該住
      戶（指Ｂ棟十五樓）搭乘電梯及停止一切服務…」，今自訴人既與證人鄭金修
      係同居一戶，亦經自訴人陳明在卷，難謂決議效力不及自訴人，另自訴人雖主
      張該大樓管理委員會之組成、決議等有違法或不當之處，然此應循其他救濟途
      徑確認之，與本案無涉。
（五）又自訴人雖提出高雄市政府警察局苓雅分局刑事案件報案三聯單影本一紙為據
      ，然其上僅記載：該局於九十一年二月二十一日下午四時十四分，受理自訴人
      乙○○報案，案類為妨害自由等情，經核此報案三聯單之性質僅為報案之登記
      ，此可參前開卷附聯單之備註欄所載，與是否成立聯單所載之罪名無涉，自不
      足為不利被告之認定，附此敘明。
五、綜上所述，並無證據足證被告有如自訴人所指之強制罪或恐嚇罪犯行，此外，復
    查無其他積極證據足認被告涉有前開犯行，原審因以被告犯罪尚屬不能證明，諭
    知被告無罪之判決，經核並無違誤，自訴人上訴意旨，仍執前詞，指摘原判決不
    當，為無理由，應予駁回。
據上論斷，應依刑事訴訟法第三百六十八條，判決如主文。
中      華      民      國    九十一    年      七      月     十九     日
                              臺灣高等法院高雄分院刑事第七庭
                                  審判長法官  李春昌
                                        法官  黃憲文
                                        法官  莊飛宗
右正本證明與原本無異。
不得上訴。
              法院書記官  張明賢
中     華       民      國    九十一    年      七      月    二十二    日
